【裁判字號】    90,上訴,3706
【裁判日期】    901226
【裁判案由】    偽造文書等
【裁判全文】
臺灣高等法院刑事判決                            九十年度上訴字第三七０六號
    上  訴  人  臺灣臺北地方法院檢察署檢察官
    被      告  甲○○
右上訴人因被告偽造文書案件，不服臺灣臺北地方法院九十年度訴字第一四一號，中
華民國九十年十月四日第一審判決（起訴案號：臺灣臺北地方法院檢察署八十九年度
偵字第二三五五九號）提起上訴，本院判決如左：
    主  文
上訴駁回。
    事  實
一、甲○○於民國八十七年一月一日，自任會首，在臺北市○○路○段三二一號國立
    臺北商業專科學校招募民間互助會，會員連同會首合計三十會，每會會金新台幣
    （下同）二萬元，採外標制，會期自八十七年一月一日起至八十九年六月一日止
    ，每月一日下午四時在上址總機室開標。甲○○因夫罹病、其子失業及以會養會
    致周轉不靈，竟意圖為自己不法之所有，於八十八年一月一日於右址總機室主持
    開標時，未經活會會員辛○○之同意，冒用辛○○之名義，以在空白紙張上偽簽
    辛○○之署押並填載標息三千三百元，而具投標單之形式，偽造依習慣足以表示
    辛○○以該標息參與競標意思之準私文書標單，並持以行使而得標，足以生損害
    於辛○○及其他活會會員。甲○○於冒標得逞後，即將標單丟棄。甲○○再向各
    會會員詐稱係被冒標人辛○○得標，以向各會會員收取會金，致其他活會會員子
    ○○（二會）、吳秀玉（二會）、林依萱、乙○○、丁○○、壬○○、徐保、許
    麗珠、庚○○、周斯群、癸○○、己○○、戊○○、辛燕華、江月琴因之陷於錯
    誤，而如數交付，甲○○計詐得活會會款合計三十四萬元（二萬元Ｘ十七會，即
    扣除會首及被冒標之辛○○，至被告冒標為止，共計標會十一次，尚餘活會十七
    會），後甲○○於八十八年三月三十日宣佈停會，會員始知受騙。
二、案經被害人癸○○、壬○○、子○○、丁○○、庚○○、己○○、乙○○、許麗
    珠、戊○○訴由臺灣士林地方法院檢察署檢察官呈請臺灣高等法院檢察署檢察長
    令轉臺灣臺北地方法院檢察署檢察官偵查起訴。
    理  由
一、訊據被告甲○○對其於右揭時地募集互助會，以辛○○之名義標得系爭會款，並
    於八十八年三月三十日停標之事實坦承不諱，惟矢口否認有偽造文書及詐欺犯行
    ，辯稱有取得辛○○同意云云。
二、然查：
  (一)證人辛○○於偵查中證稱：被告要求借標，事先有打電話給伊，伊沒有答應，後
    來就沒有再談，但事後被告告知已經標取等情（見二三五五九號偵查卷第九頁反
    面、第十頁）；於原審亦稱：在尚未開標前，被告有向伊借標，伊不同意，開標
    後，被告告知已標取，伊稱未經同意何能將會標走等語（見原審卷第七十九頁）
    ，足徵證人辛○○事前並未同意被告借標之事，至為灼然。
  (二)按所謂偽造私文書足以生損害於公眾或他人，衹須偽造時足以發生損害為已足，
    至真正名義人之事後追認，與其已成立之罪名，並無影響（最高法院二十五年上
    字第二一二三號判例參照）。被告雖提出證人辛○○事後出具證明書表示同意被
    告借標之事（見一○三八四號偵查卷第二十九頁），惟已據辛○○於原審中供證
    ，係事後被告請其書立等語（見原審卷第七十三頁），尚難認渠有事後追認之真
    意，又縱認辛○○事後對被告之行為表示追認，揆上說明，亦無解免被告所犯行
    使偽造準私文書罪名之成立。
  (三)被告假冒辛○○名義標會，使其他活會會員陷於錯誤，誤以辛○○得標，而將該
    次活會會款交付，二個月後即宣佈停會之事實，復據告訴人癸○○、壬○○、子
    ○○、丁○○、庚○○、己○○、乙○○、丙○○○於警訊及偵查中指訴歷歷，
    互核相符，其有為自己不法所有之意圖，施用詐術使各該活會會員陷於錯誤而交
    付會款之舉至明。
  (四)另有互助會單、協議書及被告製作之標會明細表在卷可稽，被告所辯不足採信，
    事證明確，其犯行堪以認定。
二、按民間互助會，除有特別約定外，僅係會首與會員訂立之契約，會員與會員間並
    無法律關係存在。而已得標會員，依據其與會首間之契約，無論何人得標，均有
    按期繳交會款之義務，故會首冒名標會，詐欺所得金額，應僅限於未得標會員繳
    納之會金（至民法債編於八十八年四月二十一日修正公布後，就會員與會首、會
    員與會員間之權利義務關係雖略有調整，然本案係於民法債編修正前即已成立之
    犯罪，就被害人及所詐得金額之認定，不生影響）。次按民間互助會之會員於紙
    張上書寫會員姓名及一定金額持以競標，依我國民間互助會之習慣，即表示該會
    員擬以該金額為標息參加競標，該標單即係刑法第二百二十條第一項所規定之以
    文書論之準私文書（最高法院八十九年度台上字第一三一九、第七一九九號判決
    參照）。
三、查被告冒用會員辛○○名義書立標單並填載標息，參與投標予以行使，足以生損
    害於辛○○及其他活會會員，並使其他活會會員陷於錯誤而交付會款，核被告所
    為，係犯刑法第二百十六條、第二百十條、第二百二十條第一項之行使偽造準私
    文書罪及同法第三百三十九條第一項之詐欺取財罪。被告偽造署押為偽造準私文
    書之部分行為，偽造準私文書之低度行為為行使之高度行為所吸收，均不另論罪
    。被告以一冒標行為同時詐騙多數活會會員，為想像競合犯，應依刑法第五十五
    條規定，從詐欺取財罪一罪處斷。再被告係以行使偽造準私文書之方法詐欺取財
    ，行使偽造準私文書與詐欺取財二罪間，有方法結果之牽連關係，應依刑法第五
    十五條規定，從較重之行使偽造準私文書罪處斷。公訴意旨認被告偽造標單，係
    犯刑法第二百十條偽造私文書罪，尚有未洽，併此敘明。
四、公訴意旨另以：被告於八十五年間已周轉不靈，竟基於概括犯意，意圖為自己不
    法之所有，自八十七年一月一日起招募前揭互助會，並利用為會首之便，向盧玉
    卿、董素芳、簡淑女、陳昭興、潘書盈、吳月娥等活會會員請求出讓會權供伊標
    會，佯稱很快將出讓會員已繳之會款返還，致盧玉卿等六人信以為真，應允所求
    ，詎被告連續標會詐取得標金後，卻不返還出讓會員所繳會款，詐得標會款四百
    三十萬元（起訴書載四百六十四萬元，此扣除前述三十四萬元），因認被告此部
    分行為亦涉詐欺取財罪嫌。惟查：
  (一)債務人不履行之原因，在一般社會生活經驗上非只一端，即令在債之關係成立後
    惡意遲延，仍為違反契約之民事問題，不得遽與自始無意給付之財產犯罪行為相
    提並論（參照最高法院四十七年台上字第一四四八號判例意旨）。
    1.證人盧玉卿於偵查中證稱，同意借被告標會（見二三五五九號偵查卷第八、九
    頁），於原審時亦稱，八十五年、八十七年的會伊都有參加，八十五年以前的會
    ，都有得標，八十五年的錢伊有拿到，那次也是先借被告標。八十七年的會，被
    告說要借標，伊有同意，只要被告將先前的錢還伊就好等語（見原審卷第二十一
    頁）。2.證人簡淑女、陳昭興於警訊及偵查中均證稱，被告事前表明有困難需借
    標，渠等均同意等語（見一０三八四號偵查卷第十頁反面、第十一頁反面、二三
    五五九號偵查卷第九頁反面）。3.證人即會員董素芳之胞姊董豐珠於偵查中證稱
    ，董素芳原有參加，但因出國，故整個會讓給被告等語（二三五五九號偵查卷第
    九頁）。4.證人潘書盈經原審囑託臺灣高雄地方法院訊問亦證稱，因搬至高雄，
    故繳完第一次會款後即將會讓與被告等語（見原審卷第二二三頁）。可徵會員盧
    玉卿、簡淑女、陳昭興均係知悉被告需款而自願將標會權出借與被告，而會員董
    素芳及潘書盈則係因己身緣由，自願將會轉讓與被告承受，均非被告施用詐術使
    然，實已明確。
  (二)依盧玉卿、董素芳、簡淑女、陳昭興、潘書盈出據之證明書及被告所提之明細表
    、會單可知，被告於八十七年三月一日、五月一日、七月一日、八月一日、九月
    一日以盧玉卿等五人名義標得會款，其間及之後均尚有其他會員標得會款，至八
    十九年三月三十日始宣佈停標，若被告於發起互助會之初即具有不法所有之意圖
    ，應無於標得會款之後尚繼續該會之必要，況證人盧玉卿亦證稱：被告借標後有
    依約把先前八十五年之借標款返還等語（見原審卷一第二十一頁），苟被告有詐
    欺意圖，又何庸將其餘得標之會款交付得標之人，顯見被告於招募互助會時主觀
    上確無不法所有之意圖，其行為在客觀上更有異於詐欺行為。
  (三)董素芳及潘書盈之會均已轉讓予被告，被告並未積欠會款，此部分自不成立詐欺
    罪。
  (四)公訴人所指之吳月娥部分，經詳查卷內並無證據可資憑佐被告有冒標或詐欺之犯
    行。
  (五)參諸被告指稱，因其夫罹病及其子失業致經濟陷於困頓而無法給付等情，亦據其
    提出診斷證明書及勞工保險卡等件佐參（見原審卷第八十八至九十一頁），所辯
    尚非虛枉。綜上所述，公訴人認被告上開行為亦涉詐欺罪嫌部分，查無足以證明
    被告有何不法所有之意圖，或有何施用詐術犯行之證據，惟因此部分與前揭起訴
    經論罪部分有連續犯之裁判上一罪之關係，不另為無罪之諭知。
五、原審以被告罪證明確，援引刑法第二百十六條、第二百二十條第一項、第二百十
    條、第三百三十九條第一項、第五十五條、第七十四條第一款，罰金罰鍰提高標
    準條例第一條前段等規定，並審酌被告因夫罹病、其子失業，周轉困難，利用會
    首之便，冒用會員名義標會，惟事後已與活會會員達成和解，亦賠償辛○○十萬
    餘元，有會款分配明細表、償還協議書、收據等在卷可參，惟其尚未清償完畢，
    犯後態度尚稱良好等一切情狀，量處有期徒刑七月，暨被告未曾受有期徒刑以上
    刑之宣告，有台灣高等法院檢察署刑案紀錄簡覆表在卷可憑，被告已將其薪資大
    半用以清償告訴人及其他會員，雖未能如告訴人之意全額清償，認其經此論罪科
    刑之教訓，應知所警惕而無再犯之虞，所宣告之刑以暫不執行為適當，併予宣告
    緩刑三年。至被告偽造辛○○名義之標單，並未扣案，且其供承業已丟棄，客觀
    上亦無證據證明尚未滅失，而不另為沒收之諭知；經核其認事用法並無不合，量
    刑亦稱妥適。
五、檢察官循告訴人請求上訴陳稱：(一)原審未對詐欺案判決且判決量刑過輕，(二)被告
    至今仍有計程車接送，及聲稱其夫罹病一節乃為博取同情等語，指摘原判決不當
    ，惟查，被告所犯之罪名，各該論罪、科刑及緩刑等之諭知，均經詳酌各該情狀
    暨部分起訴事實不另為無罪諭知之部分，亦已論述如前，本件上訴為無理由，應
    予駁回。
六、據上論斷，應依刑事訴訟法第三百六十八條，判決如主文。
本案經檢察官何明楨到庭執行職務。
中      華      民      國     九十     年     十二     月    二十六    日
                              臺灣高等法院刑事第二十庭
                                  審判長法  官  李  錦  樑
                                        法  官  范  清  銘
                                        法  官  段  景  榕
右正本證明與原本無異。
如不服本判決應於收受送達後十日內向本院提出上訴書狀，其未敘述上訴之理由者並
得於提起上訴後十日內向本院補提理由書（均須按他造當事人之人數附繕本）。
                                        書記官  黃  嬿  婉
中      華      民      國     九十     年     十二     月    二十七    日
附錄本案論罪科刑法條全文：
刑法第三百三十九條
意圖為自己或第三人不法之所有，以詐術使人將本人或第三人之物交付者
，處五年以下有期徒刑、拘役或科或併科一千元以下罰金。
以前項方法得財產上不法之利益或使第三人得之者，亦同。
前二項之未遂犯罰之。
刑法第二百一十六條
行使第二百十條至第二百十五條之文書者，依偽造、變造文書或登載不實
事項或使登載不實事項之規定處斷。
刑法第二百一十條
偽造、變造私文書，足以生損害於公眾或他人者，處五年以下有期徒刑。
刑法第二百二十條
在紙上或物品上之文字、符號、圖畫、照像，依習慣或特約，足以為表示
其用意之證明者，關於本章及本章以外各罪，以文書論。
錄音、錄影或電磁紀錄，藉機器或電腦之處理所顯示之聲音、影像或符號
，足以為表示其用意之證明者，亦同。
稱電磁紀錄，指以電子、磁性或其他無法以人之知覺直接認識之方式所製
成之紀錄，而供電腦處理之用者。


司法院資訊處製作；財團法人民間司法改革基金會備份。
